【裁判字號】    98,上易,2099
【裁判日期】    981103
【裁判案由】    侵占
【裁判全文】
臺灣高等法院刑事判決                98年度上易字第2099號
上  訴  人
即  被  告  丙○○
                    國民
選任辯護人  李祖麟律師
上列上訴人因侵占案件，不服臺灣臺北地方法院98年度易字第36
9號，中華民國98年7月13日第一審判決（起訴案號：臺灣臺北地
方法院檢察署98年度偵字第447、448號），提起上訴，本院判決
如下：
    主  文
原判決撤銷。
丙○○犯侵占罪，處有期徒刑壹年陸月。
    事  實
一、丙○○係偉鑫營造股份有限公司（下稱偉鑫公司）專案經理
    ，負責屏東縣東港鎮「大鵬灣國家風景區○○○○道路工程
    」（下稱大鵬灣工程）。緣聯義營造股份有限公司（下稱聯
    義公司）於民國93年12月間，向正勝工程股份有限公司承攬
    前揭大鵬灣工程中之「三孔懸臂橋工程」，因施工需要，須
    製造懸臂工程車。聯義公司乃與擔任該公司工務經理之乙○○共同製造懸臂工作車 2臺（下稱系爭工作車），並約定完
    成後各取得百分之五十之所有權。於94年 9月10日，聯義公
    司為償還乙○○之欠款，再將系爭工作車另百分之五十之所
    有權，轉讓給乙○○。後正勝工程股份有限公司因故被逐離
    大鵬灣工程之施作，改由竟誠建築股份有限公司，於95年 1
    月間向主管機關承攬該工程，並將其中「三孔懸臂橋工程」
    再轉包給下游廠商之偉鑫公司。丙○○為施作工程，於95年
     1月間，在屏東縣東港鎮大鵬灣某處工地，以偉鑫公司名義
    向乙○○承租其所有之系爭工作車，約定每臺每月之租金為
    新臺幣（下同）35萬元，並簽訂租賃合約書 1紙。乙○○將
    上開懸臂工作車交付丙○○後，丙○○並未給付租金，復因
    偉鑫公司周轉不靈，無法繼續承攬上開工程，丙○○竟意圖
    為自己及偉鑫公司不法之所有，於96年7月2日，與接手前述
    「三孔懸臂橋工程」之茂聯營造股份有限公司（下稱茂聯公
    司），在臺北市西門町某木瓜牛奶店簽訂買賣合約書，及在
    同市○○○路○段171號偉鑫公司內用印，將所持有之系爭工
    作車 2臺以1200萬元之價格，出售予茂聯公司，並在屏東縣
    東港鎮大鵬灣工程工地，交付系爭工作車予茂聯公司，除其
    中150萬元係該工作車零件未備齊之保留款外，將其中450萬
    元交付予偉鑫公司，另 400萬元作為清償偉鑫公司積欠王偉
    光之欠款，其餘 200萬元則據為己有。嗣乙○○經工地人員
    告知，並向茂聯公司查詢後，得知系爭工作車已被出售予茂
    聯公司，始查悉上情。
二、案經乙○○告訴，由臺北市政府警察局松山分局及臺灣雲林
    地方法院檢察署呈請臺灣高等法院檢察署令轉臺灣臺北地方
    法院檢察署檢察官偵查起訴。
    理  由
壹、程序方面：
一、管轄權：
    按案件由犯罪地或被告之住所、居所或所在地之法院管轄，
    刑事訴訟法第5條第1項定有明文。而所謂犯罪地，參照刑法
    第4 條之規定，解釋上應包括行為地及結果地二者。又刑法
    上侵占罪之成立，以意圖為自己或第三人不法所有，而侵占
    自己持有他人之物為要件，亦即以行為人易持有為所有之時
    ，或以所有人自居而處分自己持有他人之物，為犯罪成立之
    時點。經查，本案於98年 2月18日繫屬原法院斯時，被告丙○○之戶籍地雖在高雄市，另系爭工作車放置之位置係在屏
    東縣大鵬灣工地，交付工作車亦在該工地，然據被告之供述
    ，其係於96年7月2日，以偉鑫公司名義，與接手前述「三孔
    懸臂橋工程」之茂聯公司之代表人林淑玲，在臺北市西門町
    某木瓜牛奶店簽訂簡式買賣合約書，及在同市○○○路 ○段
    171 號偉鑫公司內用印，將其持有之系爭工作車 2臺以1200
    萬元之價格，出售予茂聯公司，已據被告丙○○供述在卷，
    是被告於簽訂該簡式買賣合約書時，顯已居於所有人地位而
    為處分行為甚明，雖嗣後交付系爭工作車之地點係在「屏東
    縣東港鎮大鵬灣工程工地」，惟因本件簽約地點，應認為係
    被告犯罪行為發生地。揆諸前開說明，及依整體犯罪經過綜
    合觀之，原審法院就本案應有管轄權，合先敘明。
二、證據能力：
（一）按被告以外之人於審判外之言詞或書面陳述，除法律有規
      定者外，不得做為證據，刑事訴訟法第159條第1項定有明
      文。證人即告訴人乙○○於警詢中所為之陳述，屬於被告
      以外之人於審判外之陳述，且無刑事訴訟法第159條之2、
      第159條之3所規定之例外情形，被告之辯護人亦主張其無
      證據能力，依前述首揭規定應無證據能力。
（二）本院認定事實所引用之其他卷內卷證資料（包含人證與文
      書證據、物證等證據），並無證據證明係公務員違背法定
      程序所取得，且被告丙○○、辯護人及檢察官於審判期日
      對本院提示之該卷證，就證據能力均未表示爭執，又卷內
      之文書證據，亦無刑事訴訟法第159條之4之顯有不可信之
      情況與不得作為證據之情形。是依刑事訴訟法第 159條至
      159條之5之規定，所引用之卷證所有證據（包含人證與文
      書證據、物證等證據），均有證據能力。至於辯護人另於
      調查程序中，以起訴書編號五之讓渡書、合約書係偽造，
      編號六之租賃合約書非出於被告任意性所簽，均無證據能
      力云云。但前揭物證均具有為證據，供法院判斷之證據能
      力，辯護人所稱其是否真偽或出於被告任意性所為，應屬
      證據證明力之問題（詳後述），均予敘明。
貳、實體部分
一、訊之被告丙○○雖承認於96年7月2日，將懸臂工作車出售予
    茂聯公司之事實，但否認有侵占之犯行。辯稱：系爭工作車
    所有權屬於偉鑫公司，是他共同出資建造。系爭工作車賣出
    所得價金係 850萬元，全部交給偉鑫公司負責財務之王偉光
    云云。
二、經查，被告於96年7月2日，以偉鑫公司名義，將系爭 2臺工
    作車出售予茂聯公司之事實，已據被告自承不諱，並核與證
    人即當時偉鑫公司負責人戴勝輝於偵查中所證述（見96年度
    他字卷第1269號第29頁、97年度他字卷第3313號卷第25、26
    頁）及茂聯公司總經理林茂聰於檢察官偵查中所證述（見97
    年度他字第3313號卷第136、137頁）等情節相符。另被告雖
    主張依簡式買賣合約書記載，系爭工作車係以 1千萬元之價
    格出售予茂聯公司云云，惟據證人林淑玲即茂聯公司負責人
    證稱買價為1千2百萬元，有開立 3張支票共1050萬元予偉鑫
    公司等語（見北檢97年度他第3313號卷第109、110頁），並
    有茂聯公司開立之 3張支票影本在卷可稽（見同卷第57頁）
    ，另核與茂聯公司之96年7月5日現金支出傳票載明：工程支
    出─偉鑫公司大鵬灣（懸臂工作車設備）12,000,000（含保
    留款1,500,000未付，故實際支付1,050萬元），並經被告於
    其上簽名為證（見同卷第58頁），足見上開簡式買賣合約書
    所載之金額顯未將上開保留款計入所致。故足認本件偉鑫公
    司出售系爭 2臺工作車予茂聯公司之價格應係1千2百萬元無
    訛。此外，並有簡式買賣合約書、統一發票影本 1張（見97
    年度他字卷第3313號卷第56、58頁）等在卷可參，足信為真
    實。另被告出售系爭工作車，除其中 150萬元係茂聯公司留
    存之保留款外，將所得 450萬元交付予偉鑫公司之代表人戴
    勝輝，400萬元返還王偉光，另200萬元則存入被告之妻吳香
    逸之第一商業銀行左營分行帳戶等情，亦據證人即茂聯公司
    總經理林茂聰、證人即偉鑫公司負責人戴勝輝於檢察官偵查
    中、證人王偉光於原審審理時證述詳細（詳97年度他字第33
    13號卷第25、26頁、第136、137頁、原審卷第122頁至124頁
     ）。並經原審向第一商業銀行斗六分行函查屬實，有該行9
    8年6月3 日回函及所附支票正反面影本、資金存款憑條傳票
    影本等在卷可參（見原審卷第 147頁），此部分之事實足信
    為真實。
三、另查，系爭 2臺工作車於96年7月2日出售予茂聯公司前，應
    為告訴人乙○○所有，有下列證據為證：
（一）聯義公司於93年12月20日，承攬大鵬灣工程之「三孔懸臂
      橋工程」後，因工程必須使用懸臂工作車，聯義公司乃與
      告訴人於94年1月1日約定，由告訴人擔任聯義公司工務經
      理，負責該公司在大鵬灣工程之工程規劃、施工、協調、
      計價等工作。約定以工程所得作為製造系爭工作車之成本
      ，並由告訴人取得系爭工作車設備百分之五十之所有權，
      已據證人即告訴人乙○○於原審審理時證述詳細（見原審
      卷第94頁），並有該合約書影本附卷可稽（見97年度他字
      第3313號卷第8頁）。另聯義公司於94年9月10日，因該公
      司負責人甲○○對告訴人乙○○有欠款，再與告訴人乙○○簽訂讓渡書，將聯義公司對系爭工作車百分之五十之所
      有權，轉讓給告訴人，作為聯義公司未支付給告訴人之 5
      百萬元款項，亦據證人即告訴人乙○○證述歷歷（見原審
      卷第94頁），且有前述讓渡書影本在卷可憑（見97年度他
      字第3313號卷第 9頁），應堪認為真實。被告雖辯稱：該
      合約書、讓渡書均係偽造，並舉前揭文書上之聯義公司印
      文與公司登記之印鑑章不同等為證。但前述合約書、讓渡
      書上聯義公司負責人「甲○○」之印章與公司登記之印鑑
      章均相同，業經原審向高雄市政府函調聯義公司之公司登
      記資料核閱屬實，並有前述聯義公司登記資料影本附卷可
      證。而該合約書、讓渡書上之公司章，雖與公司登記之印
      鑑章不同。但衡諸商場常情，公司之大小章，因用途不同
      ，通常有多套使用，是縱然前述合約書、讓渡書上之聯義
      公司章與營利事業登記證上之印鑑章有所不同，亦無法證
      明其述文書上之公司章係偽造或該合約書係偽造之事實。
      被告雖另以，上述合約書之簽署時間94年1月1日，甲○○
      尚未擔任聯義公司負責人；讓渡書簽署時之94年 9月10日
      ，甲○○亦已非聯義公司負責人云云置辯。然查，甲○○
      係於94年3月15日變更登記為聯義公司負責人，至94年9月
      19日始變更宋奕麒為聯義公司負責人，有前揭公司登記資
      料在卷可參。且系爭工作車未製造前，當時聯義公司之負
      責人係甲○○，亦據證人即告訴人乙○○於原審審理時證
      述詳細（見原審卷第94頁背面），並核與介紹製造工廠給
      聯義公司之證人董進用於原審審理時到庭證稱：當時聯義
      公司老闆是甲○○（見原審卷第 100頁）等語相符合。故
      依前述聯義公司在主管機關之登記，甲○○雖於94年3 月
      15日始登記為聯義公司負責人，但參以證人乙○○、董進
      用之證詞，與證人甲○○於本院審理時證述上開合約書、
      讓渡書其上之簽名為其親簽無訛（見本院卷第91頁正面、
      反面），聯義公司之公司章平時由公司會計保管等語綜合
      判斷，尚難僅以前述聯義公司之登記資料，即謂前揭甲○○所簽署之合約書、讓渡書係偽造。是被告上開辯詞，顯
      係其事後卸責之詞，不足採信。
（二）於94年12月21日，告訴人乙○○以個人名義，將 2臺工作
      車運到臺南縣安定鄉，交付第三人張正偉存放。後偉鑫公
      司於95年 3月間，接手前述三孔懸臂橋工程，須租用系爭
      工作車施作，告訴人再將工作車運回大鵬灣工地等事實，
      亦據證人即告訴人乙○○證述詳實（見原審卷第94頁），
      並核與證人張正偉於原審審理時所證稱：簽收單是乙○○
      將拆卸的懸臂工作車設備、配件放在臺南縣安定鄉的修理
      廠簽的。收據是乙○○將懸臂工作車的設備、配件運走時
      簽的。寄放的時間是94年12月21日至95年 4月25日止，是
      乙○○一個人運過來，當時聽乙○○說要把設備帶到大鵬
      灣（見原審卷第98頁）等語相符。此外，並有系爭工作車
      之簽收單、收據等影本附卷可參（見97年度他字卷第3313
      號卷第51、52頁）。故告訴人乙○○自94年 9月10日取得
      系爭2臺工作車全部所有權後，至95年4月25日前，該系爭
      工作車2臺亦確由告訴人占有中。
（三）又被告曾於95年 7月間，代理偉鑫公司，向告訴人租用系
      爭工作車 2臺，作為大鵬灣工程使用，亦有合約書影本附
      卷可稽（見97年度他字卷3313號卷第12頁）。被告雖先則
      辯稱：係遭告訴人以強暴脅迫方式逼簽的云云（詳原審卷
      第24頁）。繼則改稱：因為告訴人是工地經理，於95年 6
      月離職時有損失，所以要求其補簽該租賃合約書。當時是
      因為偉鑫公司被竟誠公司倒債，簽該租賃契約給告訴人作
      為債權云云。乙○○曾幫正勝公司對銀行擔任保證人，銀
      行對乙○○求償保證人債務云云（見原審卷第121頁）。
      但查，被告既未提出任何遭告訴人強暴或脅迫而簽署合約
      書之證據供法院調查，且被告於原審審理時亦自稱：租賃
      契約是他太太住院時，乙○○拿來讓我簽的，是96年 6月
      初，拿到高雄長庚醫院給我簽的等語（詳原審卷 160頁背
      面）。是被告前述辯稱係遭強暴脅迫才簽署該合約書、或
      是事後給告訴人作為債權使用云云，顯屬無據。且核其前
      揭所辯，更足證明當時系爭 2臺工作車確屬告訴人所有之
      事實。否則，若系爭 2臺工作車非屬告訴人所有，被告豈
      會向其租用，復於96年 6月初補簽租賃合約書（合約上時
      間簽署時間為95年7月1日），並支付租金之理。
（四）證人即當時偉鑫公司工務經理黎煌雷於原審審理時證稱：
      系爭工作車應是乙○○擁有部分所有權，被告將工作車以
       800萬元質押給竟誠公司時，乙○○跟被告爭吵說工作車
      是他的，為何沒經過他同意，就把工作車質押出去。面額
      各51萬元的支票 2張，當時問乙○○，乙○○說是被告承
      諾給他的工作車租金。當時被告說這 2張票是他個人跟伊
      借的，叫伊直接拿給乙○○，沒說甚麼原因等語（見原審
      卷第153頁背面至第156頁）。此外，並有以黎煌雷為發票
      人，面額各51萬元之支票影本 2張在卷可稽（見97年他字
      第3313號卷第13、14頁）。證人黎煌雷雖曾於檢察官偵查
      中證稱：其為發票人之支票 2張，是支付給永發公司之工
      程款，不是工作車之租金云云（見96年度他字第1269號卷
      第29、30頁、97年度他字第3313號卷第25、26頁）。但證
      人黎煌雷於偵查中已證稱： 2張51萬元之支票是乙○○在
      屏東工務所拿的等語（見97年度他字第3313號卷第25、26
      頁）。且另參諸其於原審審理時亦證稱：之前在偵查中說
      這 2張支票是開給永發公司的工程款，是當時開偵查庭前
      聽被告說的。這 2張支票的用途，他到現在還不清楚，因
      為被告與告訴人各說各話等語（見原審卷第 155頁）。故
      勾稽證人黎煌雷前後證詞，與告訴人乙○○之證詞，應以
      證人黎煌雷於原審審理時之證詞較為可採。是綜上足見，
      告訴人乙○○當時既擁有系爭工作車之所有權，且被告所
      囑託交付給告訴人乙○○之支票，係當面交給告訴人乙○○，當時告訴人乙○○亦對證人黎煌雷陳明支票係作為系
      爭工作車租金，故應足認為告訴人乙○○所稱：被告以黎
      煌雷前述2張支票做為系爭工作車租金一節，應堪採信。
（五）證人董進用雖於原審審理時證稱：曾幫聯義公司找工廠製
      造懸臂工作車，工作車是作橋樑用，是乙○○或丙○○叫
      我幫忙做工作車，曾到聯義公司找會計小姐拿 1萬元的工
      資，當時聯義公司老闆是甲○○（見原審卷第99頁、第10
      0 頁）。證人宋奕麒即自94年9月2日起擔任聯義公司掛名
      負責人亦於原審審理時證稱：於94年9月2日承受原股東甲○○出資 200萬元，變更登記為聯義公司負責人。在聯義
      公司沒有出資，實際上是由被告出資。擔任負責人期間，
      印章是由被告保管（見原審卷第118頁背面至第122頁）。
      證人金淦壽即設計系爭懸臂工作車之人於原審審理時到庭
      證稱：被告曾於94年初，請他幫忙設計懸臂工作車。設計
      完成後，有給工作車料單，由他們公司去購料。當時都跟
      被告及乙○○聯絡，工作車是針對大鵬灣工程設計的。他
      們是以聯義公司的名義要我設計的，由聯義公司請款、付
      款，並開聯義公司的票付款。被告應該有以個人名義付款
      ，但是金額不大，如果是現金，應該是3、5千元（見原審
      卷第74頁背面至第76頁）。故由前述證人董進用、宋奕麒
      、金淦壽等人之證詞綜合判斷，可知系爭 2臺工作車之設
      計、製造，係由告訴人乙○○及被告丙○○出面聯繫，被
      告除曾以個人名義支付數千元之款項外，並無其他出資及
      宋奕麒於94年 9月之後，擔任聯義公司負責人實係由被告
      出資等事實。但其等前述證詞，均無法證明系爭工作車是
      屬於被告或偉鑫公司所有之事實，顯不能作為有利被告之
      認定。
（六）綜上各情所述，被告於96年7月2日出售系爭 2臺工作車時
      ，該工作車之所有權應屬告訴人乙○○所有。被告未經告
      訴人乙○○同意，即易持有為所有之意思以偉鑫公司名義
      將系爭工作車出售予茂聯公司，並將所得款項作為處理偉
      鑫公司債務及被告自己個人使用，其有意圖為自己及第三
      人（偉鑫公司）不法所有之侵占之犯行甚明。被告前開所
      辯無非事後卸責之詞，不足採信。是本件事證明確，被告
      犯行堪以認定，應予依法論科。
四、核被告丙○○所為，係犯刑法第335條第1項之普通侵占罪。
    原審對被告予以論罪科刑，固非無見，惟查：
  （一）按案件由犯罪地或被告之住所、居所或所在地之法院管
        轄，刑事訴訟法第5條第1項定有明文。原審未予查明，
        本案於98年2月18日繫屬原法院斯時，被告之戶籍地在
        高雄市，而系爭工作車放置之位置係在屏東縣大鵬灣工
        地，雖被告於偵查時陳報之址為臺北市○○路，惟被告
        於案件繫屬原法院斯時，被告之居所是否仍在原審法院
        管轄範圍，攸關本件原法院是否有管轄權，原法院未先
        為程序審查，即逕為實體判決，且於犯罪事實欄認定被
        告將系爭工作車，在屏東縣東港鎮大鵬灣工程工地，出
        售予茂聯公司，惟於理由欄均未就原法院對本件有無管
        轄權為說明，顯有未洽。
  （二）次查，本件被告係於96年7月2日以偉鑫公司名義，與接
        手前述「三孔懸臂橋工程」之茂聯公司之代表人林淑玲
        ，在臺北市門町某木瓜牛奶店簽訂買賣合約書，及在同
        市○○○路○段171號偉鑫公司內用印，將所持有之系爭
        工作車2臺以1,200萬元之價格，出售予茂聯公司，已如
        前述，原判決竟於事實欄認定本件系爭工作車買賣合約
        書簽約地點係在「屏東縣東港鎮大鵬灣工程工地」，尚
        與事實不相符合，容有未當。
    被告否認犯罪提起上訴，難認有理由，惟原判決既有上揭可
    議之處，自屬無可維持，應由本院將原判決撤銷，就該案件
    自為判決。
五、爰審酌被告之前並無不良前科，有臺灣高等法院被告前案紀
    錄表在卷可參，素行並無不良，其因經營工程公司不善，為
    解決債務問題，竟將屬於告訴人所有之系爭工作車 2臺，侵
    占入己並將之處分出售於他人之犯罪動機，所侵占之金額非
    少，所生危害非輕，事後始終否認犯行，亦未返還所侵占款
    項，犯後態度欠佳，被告目前仍以工程為業、已婚，子女均
    就學中之職業、家庭狀況等一切情狀，量處如主文第 2項所
    示之刑。
據上論斷，應依刑事訴訟法第369條第1項前段、第364條、第299
條第1項前段，刑法第335條第1項，判決如主文。
本案經檢察官劉文水到庭執行職務。
中    華    民    國    98    年    11    月    3     日
                  刑事第七庭  審判長法  官  陳晴教
                                    法  官  王詠寰
                                    法  官  游紅桃
以上正本證明與原本無異。
不得上訴。
                                    書記官  戴伯勳
中    華    民    國    98    年    11    月    6     日
附錄：本案論罪科刑法條全文
中華民國刑法第335條（普通侵占罪）
意圖為自己或第三人不法之所有，而侵占自己持有他人之物者，
處 5 年以下有期徒刑、拘役或科或併科 1 千元以下罰金。
前項之未遂犯罰之。


司法院資訊處製作；財團法人民間司法改革基金會備份。
